ACORDAO-COMPLETO-2436131

ACÓRDÃO 4643/2021 ATA 8/2021 - SEGUNDA CÂMARA

VISTOS, relatados e discutidos estes autos em que se aprecia aposentadoria instituída no âmbito do Departamento de Órgãos Extintos e de Gestão de Folha de Pagamento;
ACORDAM os Ministros do Tribunal de Contas da União, reunidos em sessão da Segunda Câmara, diante das razões expostas pelo Relator, e com fundamento no art. 71, inciso III, da Constituição Federal de 1988, c/c os arts. 1º, inciso V, e 39, inciso II, da Lei 8.443/1992, e ainda com o art. 260, § 1º, do Regimento Interno do TCU, em:
9.1. considerar legal a aposentadoria de Maria Iraci Jarnalo, concedendo o registro ao ato correspondente;
9.2. orientar a Sefip no sentido de que corrija o CPF da interessada (XXX.368.009-XX) no formulário Sisac;
9.3. dar ciência deste acórdão ao Departamento de Órgãos Extintos e de Gestão de Folha de Pagamento.

Apreciação de ato de aposentadoria.

Segunda Câmara

3. Interessada: Maria Iraci Jarnalo (XXX.368.009-XX).

13.1. Ministros presentes: Augusto Nardes (na Presidência), Aroldo Cedraz, Raimundo Carreiro e Bruno Dantas (Relator).
13.2. Ministro-Substituto presente: André Luís de Carvalho.

BRUNO DANTAS

Cuidam os autos de aposentadoria instituída no âmbito do Departamento de Órgãos Extintos e de Gestão de Folha de Pagamento em favor de Maria Iraci Jarnalo. A secretaria responsável pela análise da demanda produziu o acervo instrutivo que compõe a peça 18 dos autos, que contou com a anuência do corpo diretivo daquela unidade (peça 19) e do qual colaciono o seguinte excerto:
"HISTÓRICO
3.	Por meio do Acórdão 3632/2019-TCU-Primeira Câmara, relatado pelo Ministro Bruno Dantas (peça 3) , o TCU ordenou o destaque do ato de Maria Iraci Jarnalo para nova análise, de acordo com o parecer do Ministério Público junto ao TCU - MPTCU.
4.	Em parecer à peça 2, o MPTCU havia observado que o CPF XXX.169.879-XX, informado no ato, pertence a Irineu Dalvin Viero, que, de fato, faleceu em 2010, e que o CPF correto da Sra. Maria Iraci Jarnalo é XXX.368.009-XX, para o qual não há registro de óbito na base de CPF da Receita Federal, tampouco no Siape. Assim, o MPTCU opinou pelo destaque do citado ato para a análise da aposentadoria concedida à Sra. Maria Iraci Jarnalo, considerando que o CPF correto da inativa é XXX.368.009-XX.
5.	Em seguida, com vistas a assegurar a oportunidade do uso das garantias constitucionais do contraditório e da ampla defesa, esta Unidade Técnica promoveu a oitiva da ex-servidora (peça 10) para que se manifestasse sobre o recebimento da vantagem 'opção' (R$ 1.620,87) juntamente com a vantagem dos 'quintos/décimos/VPNI' (R$ 550,86) - situação em conflito com a regra contida no § 2º do art. 193 da Lei 8.112/1990 e com a Emenda Constitucional 20/1998 (Acórdão 2988/2018-TCU-Plenário e 1.599/2019-TCU-Plenário, de relatoria da Ministra Ana Arraes e do Ministro Benjamin Zymler, respectivamente) .
6.	A Sra. Maria Iraci Jarnalo tomou ciência da oitiva (peça 11) , mas permaneceu silente.
EXAME TÉCNICO
7.	Da análise do ato, bem como do contracheque da inativa (peça 13) , constatou-se o pagamento cumulativo das vantagens 'opção' (R$ 1.620,87) e 'quintos/décimos/VPNI' (R$ 550,86) , situação em conflito com a vedação contida no § 2º do art. 193 da Lei 8.112/1990 e com o Acórdão 2988/2018-TCU-Plenário.
8.	Em consulta ao ato Siape (peça 14) , constata-se que a interessada fez jus à incorporação de 6/10 de FGR-1 (R$ 245,18) e 4/10 de DAS-101.2 (R$ 1.009,39) . Portanto, obteve direito a uma incorporação total de R$ 1.254,37, conforme tabela Siape (peça 15) .
Da percepção simultânea das vantagens 'quintos/décimos/ VPNI' e 'opção'
9.	A despeito de a ex-servidora não ter se manifestado nos autos, expõe-se em seguida o entendimento do Tribunal sobre o tema.
10.	A percepção concomitante das duas parcelas viola o disposto no § 2º do art. 193 da Lei 8.112/1990, que veda explicitamente acumulação das duas vantagens.
Art. 193. O servidor que tiver exercido função de direção, chefia, assessoramento, assistência ou cargo em comissão, por período de 5 (cinco) anos consecutivos, ou 10 (dez) anos interpolados, poderá aposentar-se com a gratificação da função ou remuneração do cargo em comissão, de maior valor, desde que exercido por um período mínimo de 2 (dois) anos.
§ 1° Quando o exercício da função ou cargo em comissão de maior valor não corresponder ao período de 2 (dois) anos, será incorporada a gratificação ou remuneração da função ou cargo em comissão imediatamente inferior dentre os exercidos. (Revogado pela Lei nº 9.527, de 10.12.97) 
§ 2° A aplicação do disposto neste artigo exclui as vantagens previstas no art. 192, bem como a incorporação de que trata o art. 62, ressalvado o direito de opção.
11. 	Recentemente, esta Corte de Contas, por meio do Acórdão 2988/2018-TCU-Plenário, de relatoria da Ministra Ana Arraes, confirmou tal entendimento e deixou claro que os inativos só podem receber uma das duas rubricas: 'opção' ou 'quintos'.
9.2. deixar assente que os servidores do Tribunal de Contas da União que tenham satisfeito os pressupostos temporais estabelecidos no art. 193 da Lei 8.112/1990 e os requisitos para aposentadoria até 18/1/1995, podem acrescer aos proventos de inatividade, deferidos com base na remuneração do cargo efetivo, o valor da função de confiança, paga pelo valor integral, ou a vantagem dos quintos/décimos/VPNI, de forma não cumulativa, em razão da vedação contida no § 2º do próprio art. 193 da Lei 8.112/1990; (grifos acrescidos) 
12. 	Sendo assim, em respeito ao disposto do art. 193 da Lei 8.112/1990 e ao entendimento exarado no Acórdão 2988/2018-TCU-Plenário, o pagamento da vantagem 'opção' não pode ocorrer de forma simultânea à percepção de quintos.
13.	Portanto, cabe proposta de ilegalidade e recusa de registro do ato inicial de concessão de aposentadoria de Maria Iraci Jarnalo, com determinação ao Departamento de Órgãos Extintos e de Gestão de Folha de Pagamento para que deixe de pagar as duas rubricas 'opção' e 'VPNI ART. 62-A LEI 8112/90' simultaneamente, uma vez que a jurisprudência do TCU somente permite que a aposentada receba uma delas. Registre-se que a servidora ocupou função comissionada por mais de 5 anos consecutivos, atendendo assim aos requisitos do art. 193 da Lei 8.112/1990 para carrear à aposentadoria a vantagem da 'opção'.
14.	Impende registrar, ainda, que a interessada está percebendo a vantagem do art. 62 da Lei 8.112/1990 ('quintos') em valor inferior ao que obteve direito em razão das funções de confiança exercidas. Conforme documento do Siape (peça 14) , a inativa fez jus à incorporação de 6/10 de FGR-1 (R$ 245,18) e 4/10 de DAS-101.2 (R$ 1.009,39) , cuja soma equivale a R$ 1.254,37. 
CONCLUSÃO
15.	Em razão do exposto, e tendo em vista as análises realizadas no ato inicial de concessão de aposentadoria de Maria Iraci Jarnalo, esta Unidade Técnica considera que o ato em tela deve ser considerado ilegal e ter negado o seu registro por esta Egrégia Corte, em razão do pagamento cumulativo das vantagens de 'opção' e 'quintos/décimos/VPNI'.
16.	Quanto aos valores indevidos já pagos, propõe-se dispensar a devolução, com fundamento no Enunciado 106 da Súmula da Jurisprudência do TCU.
17.	Por fim, vale destacar que o ato ingressou no TCU há menos de cinco anos. Assim, não seria necessária a instauração do contraditório, segundo o entendimento estabelecido no Acórdão 587/2011-TCU-Plenário, de relatoria do Ministro Valmir Campelo, embora o TCU tenha realizado. Registre-se ainda que a análise deste processo levou em conta os dispositivos da Resolução TCU 315/2020.
PROPOSTA DE ENCAMINHAMENTO
18.	Ante o exposto, e com base nos arts. 71, inciso III, da Constituição Federal; 1º, inciso V, e 39, inciso II, da Lei 8.443/1992; 260, § 1º, do Regimento Interno do Tribunal de Contas da União, propõe-se:
a) considerar ILEGAL e recusar o registro do ato inicial de concessão de aposentadoria de Maria Iraci Jarnalo (CPF: XXX.169.879-XX) ;
b) dispensar a devolução dos valores indevidamente recebidos até a data da ciência do acórdão que vier a ser prolatado, com base no Enunciado 106 da Súmula da Jurisprudência do TCU;
c) determinar ao Departamento de Órgãos Extintos e de Gestão de Folha de Pagamento, com base nos arts. 45 da Lei 8.443/1992, e 4º, inciso I, da Resolução-TCU 315/2020, que:
c.1) faça cessar os pagamentos decorrentes do ato impugnado, excluindo uma das rubricas 'opção' e 'VPNI ART. 62-A LEI 8112/90' dos proventos da aposentada, comunicando ao TCU, no prazo de quinze dias, as providências adotadas, nos termos dos arts. 262, caput, do Regimento Interno do TCU e 8º, caput, da Resolução-TCU 206/2007;
c.2) cadastre novo ato, livre da irregularidade apontada, submetendo-o ao TCU no prazo de trinta dias, nos termos dos arts. 262, § 2º, do Regimento Interno do TCU e 19, § 3º, da Instrução Normativa-TCU 78/2018;
c.3) informe à ex-servidora o teor do acórdão que vier a ser prolatado, encaminhando ao TCU, no prazo de trinta dias, comprovante da data de ciência pela interessada, nos termos do art. 4º, § 3º, da Resolução-TCU 170/2004, alertando-a de que o efeito suspensivo proveniente de eventual interposição de recurso junto ao TCU não a exime da devolução dos valores indevidamente percebidos após a notificação, em caso de não provimento desse recurso;
d) determinação à Sefip para efetuar no Sisac a alteração do CPF da Sra. Maria Iraci Jarnalo para XXX.368.009-XX."
2.	O Ministério Público de Contas, representado pela Procuradora-Geral Cristina Machado da costa e Silva, divergiu do encaminhamento sugerido pela secretaria especializada, nos seguintes termos (peça 21) :
"Versam os autos sobre o ato inicial de aposentadoria voluntária com proventos integrais de Maria Iraci Jarnalo, ex-servidora vinculada ao Departamento de Órgãos Extintos e de Gestão de Folha de Pagamento, com vigência a partir de 25/03/1994.
2.	A Secretaria de Fiscalização de Pessoal - Sefip - opina pela ilegalidade e negativa de registro da concessão de peça n.º 16 devido ao pagamento cumulativo de quintos e opção de função (pareceres uniformes constantes de peças n.ºs 18 e 19) .
3.	A Sefip considera irregular a atribuição de opção de função, cumulativamente com quintos, por força da vedação constante do § 2.º do artigo 193 da Lei nº 8.112/90, segundo o qual:
'§ 2.° A aplicação do disposto neste artigo exclui as vantagens previstas no art. 192, bem como a incorporação de que trata o art. 62, ressalvado o direito de opção'.
4.	A cumulação de quintos com opção de função é matéria que já envolveu intensos debates na Corte de Contas, iniciando-se com a Decisão Plenária n.º 481/1996, a qual reconheceu o direito de carrear para a inatividade a opção de função aos servidores que tenham incorporado pelo menos um quinto da referida função. Posteriormente, adveio a Decisão Plenária n.º 844/2001, a qual declarou a nulidade da Decisão n.º 481/1996 - Plenário - e fixou entendimento sobre a impossibilidade de pagamento cumulativo da opção e de quintos, além de determinar a revisão dos atos que concederam a opção de função na inatividade (item 8.5 da Decisão Plenária n.º 844/2001) .
5.	Contra a Decisão n.º 844/2001 - Plenário - foram interpostos pedidos de reexame, analisados pela Decisão Plenária n.º 565/1997 e, em relação a esta deliberação, foram apresentados embargos de declaração, os quais foram analisados pelo Acórdão 2076/2005-TCU-Plenário, e em seu item 9.3.2 veio modular os efeitos da Decisão n.º 844/2001, no sentido de que:
'9.3.1. é assegurada na aposentadoria a vantagem decorrente da opção, prevista no art. 2º da Lei nº 8.911/94, aos servidores que, até a data de 18 de janeiro de 1995, tenham satisfeito os pressupostos temporais estabelecidos no art. 193 da Lei 8.112/90, ainda que sem os requisitos para aposentação em qualquer modalidade;
9.3.2. em atenção aos princípios da segurança jurídica, da boa-fé e da isonomia, a determinação constante do item 8.5 da Decisão nº 844/2001 - Plenário - TCU, com a redação dada por este Acórdão, não se aplica aos atos de aposentadoria expedidos com base no entendimento decorrente das Decisões nº s 481/1997 - Plenário e 565/1997 - Plenário, e já publicados no órgão de imprensa oficial até a data da publicação da Decisão nº 844/2001 - Plenário (DOU de 25/10/2001) ';
6.	Recentemente, foi exarado o Acórdão n.º 1.599/2019, por meio do qual o Pleno trouxe nova posição sobre a parcela de opção de função na inatividade e decidiu, no item 9.4 da deliberação:
'9.4. firmar entendimento de que é vedado o pagamento das vantagens oriundas do art. 193 da Lei 8.112/1990, inclusive o pagamento parcial da remuneração do cargo em comissão ('opção') , aos servidores que implementaram os requisitos de aposentadoria após 16/12/1998, data de publicação da Emenda Constitucional 20, que limitou o valor dos proventos à remuneração do cargo efetivo no qual se deu a aposentadoria'.
7.	No caso concreto ora analisado, observa-se que a inativa cumpriu os requisitos temporais do artigo 193, da Lei n.º 8.112/90, antes da revogação do referido dispositivo, em 19/01/1995, como demonstra o mapa de exercício de funções constante de fl. 4 do ato de peça n.º 16. Além disso, a interessada implementou os requisitos para se aposentar antes do advento da Emenda Constitucional n.º 20/1998.
8.	Entendemos que está correta a cumulação de quintos com a opção de função no caso concreto, à luz do que dispõe o Acórdão 1599/2019-TCU-Plenário, razão pela qual consideramos improcedente a irregularidade apontada pela Sefip no ato ora em análise. É legal, pois, a concessão.
9.	Quanto ao Acórdão 2988/2018-TCU-Plenário, citado pela unidade técnica na instrução de peça n.º 18, entendemos não ser aplicável ao caso, uma vez que a referida deliberação trata de servidores do Tribunal de Contas da União, cuja estrutura remuneratória é diferente da situação ora em apreciação.
10.	Por fim, suscitamos a necessidade de correção do número do CPF da inativa no ato de peça n.º 16, ante as informações acostadas às peças n.ºs 13 e 20.
11.	Por todo o exposto, com as vênias de estilo por divergir parcialmente do encaminhamento proposto pela Sefip às peças n.ºs 18 e 19, esta representante do Ministério Público de Contas propõe ao Tribunal que:
11.1. considere legal e ordene o registro do ato de peça n.º 16, relativo à aposentadoria de Maria Iraci Jarnalo (CPF n.º XXX.368.009-XX) ;
11.2. determine à Sefip providências para corrigir a informação relativa ao CPF da inativa no formulário Sisac de peça n.º 16, ante o que consta de peças n.ºs 13 e 20."
	É o relatório.

não há.

Procuradora-Geral Cristina Machado da Costa e Silva.

aposentadoria. vantagem denominada opção. ato emitido antes da emenda constitucional 20/1998. parcela de acordo com a legislação de regência. legalidade e registro. ciência.

APOSENTADORIA (APOS)

Secretaria de Fiscalização de Integridade de Atos e Pagamentos de Pessoal e de Benefícios Sociais (Sefip).

Cuidam os autos de ato de aposentadoria instituída no âmbito do Departamento de Órgãos Extintos e de Gestão de Folha de Pagamento em favor de Maria Iraci Jarnalo.
2.	Conforme consta do relatório precedente, a Sefip manifestou-se pela ilegalidade do ato, em razão de impropriedade identificada no pagamento cumulativo de quintos com a vantagem opção, em desacordo com o art. 193, § 2º, da Lei 8.112/1990, e com o decidido no Acórdão 2988/2018-TCU-Plenário.
3.	Por sua vez, o Parquet especializado sustenta que a interessada preencheu os requisitos do art. 193 da Lei 8.112/1990 antes de sua revogação e atendeu às exigências para obter aposentadoria antes da publicação da Emenda Constitucional 20/1998, tudo de acordo com os Acórdãos 2.076/2005 e 1.599/2019, ambos do Plenário. Pugna, assim, pela legalidade e registro da concessão.
4.	Passo a examinar o mérito.
5.	Em relação à incorporação de vantagem decorrente do exercício de cargo ou função comissionada, convém destacar o seguinte artigo da Lei 8.112/1990:
 "Art. 193. O servidor que tiver exercido função de direção, chefia, assessoramento, assistência ou cargo em comissão, por período de 5 (cinco) anos consecutivos, ou 10 (dez) anos interpolados, poderá aposentar-se com a gratificação da função ou remuneração do cargo em comissão, de maior valor, desde que exercido por um período mínimo de 2 (dois) anos.
§ 1° Quando o exercício da função ou cargo em comissão de maior valor não corresponder ao período de 2 (dois) anos, será incorporada a gratificação ou remuneração da função ou cargo em comissão imediatamente inferior dentre os exercidos.
§ 2° A aplicação do disposto neste artigo exclui as vantagens previstas no art. 192, bem como a incorporação de que trata o art. 62, ressalvado o direito de opção."
6.	Referido dispositivo foi revogado com a edição da MP 831, publicada em 18/1/1995 e convertida na Lei 9.527/1997. Com o advento da Lei 9.624/1998 sobreveio novo disciplinamento dessa matéria, nos seguintes termos:
"Art. 7º É assegurado o direito à vantagem de que trata a art. 193 da Lei nº 8.112, de 1990, aos servidores que, até 19 de janeiro de 1995, tenham completado todos os requisitos para obtenção de aposentadoria dentro das normas até então vigentes.
Parágrafo único. A aplicação do disposto no caput exclui a incorporação a que se referia o art. 62 e as vantagens previstas no art. 192 da Lei nº 8.112, de 1990".
7.	Sobre a parcela denominada opção, impõe-se destacar o disposto na Lei 8.911/1994:
"Art. 2º É facultado ao servidor investido em cargo em comissão ou função de direção, chefia e assessoramento, previstos nesta Lei, optar pela remuneração correspondente ao vencimento de seu cargo efetivo, acrescido de cinqüenta e cinco por cento do vencimento fixado para o cargo em comissão, ou das funções de direção, chefia e assessoramento e da gratificação de atividade pelo desempenho de função, e mais a representação mensal. Parágrafo único. O servidor investido em função gratificada (FG) ou de representação (GR) , ou assemelhadas, constantes do Anexo desta Lei, perceberá o valor do vencimento do cargo efetivo, acrescido da remuneração da função para a qual foi designado.
 (...) 
Art. 11. A vantagem de que trata esta Lei integra os proventos de aposentadoria e pensões."
8.	Diante do sobredito arcabouço normativo, a questão relativa à incorporação da opção aos proventos foi objeto de amplas discussões no âmbito do Acórdão 2076/2005-TCU-Plenário, ocasião em que foi assegurada a incorporação da vantagem aos proventos de aposentadoria dos servidores que, até a data de 18/1/1995, tivessem satisfeito os pressupostos temporais estabelecidos no art. 193 da Lei 8.112/1990, ainda que sem os requisitos para aposentação em qualquer modalidade.
9.	Ocorre que a consignação da opção merece ser avaliada à luz da impossibilidade de que os proventos de aposentadoria ou pensão excedam a remuneração do servidor no cargo efetivo, conforme estabelece o art. 40, § 2º, da Constituição Federal, com redação dada pela EC 20/1998:
"Art. 40 - Aos servidores titulares de cargos efetivos da União, dos Estados, do Distrito Federal e dos Municípios, incluídas suas autarquias e fundações, é assegurado regime de previdência de caráter contributivo, observados critérios que preservem o equilíbrio financeiro e atuarial e o disposto neste artigo. (Redação dada pela Emenda Constitucional nº 20, de 15/12/98) 
 (...) 
§ 2º Os proventos de aposentadoria e as pensões, por ocasião de sua concessão, não poderão exceder a remuneração do respectivo servidor, no cargo efetivo em que se deu a aposentadoria ou que serviu de referência para a concessão da pensão". (Redação dada pela Emenda Constitucional nº 20, de 1998) "
10.	Nesse cenário, a matéria foi objeto de esclarecimento por ocasião do Acórdão 1599/2019-TCU-Plenário, que fixou o seguinte entendimento:
"9.4. firmar entendimento de que é vedado o pagamento das vantagens oriundas do art. 193 da Lei 8.112/1990, inclusive o pagamento parcial da remuneração do cargo em comissão ('opção') , aos servidores que implementaram os requisitos de aposentadoria após 16/12/1998, data de publicação da Emenda Constitucional 20, que limitou o valor dos proventos à remuneração do cargo efetivo no qual se deu a aposentadoria."
11.	No caso em exame, a interessada exerceu funções comissionadas por mais de cinco anos ininterruptos ou 10 anos interpolados no período compreendido entre 6/12/1982 e 24/3/1994. Satisfez, portanto, os requisitos temporais estabelecidos no art. 193 da Lei 8.112/1990 antes mesmo de sua revogação, em obediência aos limites do Acórdão 2076/2005-TCU-Plenário. Além disso, sua aposentadoria foi concedida em 25/3/1994, ou seja, antes do advento da EC 20/1998, de forma que atende ao comando do Acórdão 1599/2019-TCU-Plenário.
12.	Resta claro, portanto que os requisitos foram devidamente atendidos, nos exatos termos dos sobreditos Acórdãos 2.076/2005 e 1.599/2019, ambos do Plenário, razão pela qual a interessada faz jus ao pagamento cumulativo dos quintos e da opção, na linha dos Acórdão 1232/2020-TCU-Primeira Câmara e 37/2021-TCU-Segunda Câmara .
13.	Sobre o Acórdão 2988/2018-TCU-Plenário, mencionado pela Sefip em seu parecer, além de ali ter sido tratada a situação específica dos servidores do TCU, com estrutura remuneratória distinta da ora interessada, vê-se que a questão foi discutida de forma ampla naquela ocasião, ou seja, sem considerar especificidades de casos concretos.
14.	Nesse cenário, manifesto-me de acordo com a proposta formulada pelo MP/TCU no sentido de considerar legal a concessão examinada, com consequente registro, sem prejuízo de orientar a Sefip no sentido de corrigir o CPF da interessada (567.368.009-00) no formulário Sisac, conforme peça 20 dos autos.
		Ante o exposto, voto por que o Tribunal adote a deliberação que ora submeto à apreciação deste Colegiado.
	TCU, Sala das Sessões Ministro Luciano Brandão Alves de Souza, em 23 de março de 2021.
Ministro BRUNO DANTAS
Relator